ACORDAO-COMPLETO-2345329

ACÓRDÃO 266/2019 ATA 4/2019 - PLENÁRIO

VISTOS, relatados e discutidos estes autos de Representação formulada por licitante, com pedido de concessão de medida cautelar, noticiando possíveis irregularidades no Pregão Eletrônico 83/2018, promovido pela Defensoria Pública da União, tendo como objeto a contratação de empresa especializada na prestação de serviços de agenciamento de viagens;
		ACORDAM os Ministros do Tribunal de Contas da União, reunidos em Sessão do Plenário, ante as razões expostas pelo Relator, em:
	9.1. conhecer da Representação, por adimplir os requisitos de admissibilidade estabelecidos no art. 113, § 1º, da Lei 8.666/1993, c/c os arts. 235 e 237, inciso VII, do Regimento Interno/TCU, e no art. 103, § 1º, da Resolução-TCU 259/2014, para, no mérito, considerá-la parcialmente procedente;
	9.2. indeferir o pedido de concessão de medida cautelar, tendo em vista a inexistência de elementos necessários para a sua adoção;
	9.3. dar ciência à Defensoria Pública da União, com fundamento no art. 7º da Resolução-TCU 265/2014, para que sejam adotadas medidas internas com vistas à prevenção de ocorrências semelhantes acerca da inabilitação, no Pregão Eletrônico 83/2018, da licitante Portal Turismo e Serviços EIRELI, em desconformidade com a legislação em vigor e o entendimento deste Tribunal (Acórdãos 3.243/2012, 3.439/2012, 2.242/2013, 3.645/2013, 504/2015 e 1.764/2017) , no sentido de que a suspensão do direito de licitar prevista no inciso III do art. 87 da Lei 8.666/1993 produz efeitos apenas em relação ao órgão ou entidade contratante que aplicou a penalidade;
	9.4. informar à Defensoria Pública da União e ao representante que o conteúdo integral da deliberação proferida, incluindo o Relatório e o Voto, poderá ser consultado no endereço ; e
	9.5. determinar o arquivamento do presente processo, nos termos do art. 250, inciso I, do Regimento Interno.

Representação sobre possíveis irregularidades em pregão eletrônico que tinha por objeto a contratação de empresa especializada na prestação de serviços de agenciamento de viagens que compreende a emissão, remarcação e cancelamento de passagens aéreas nacionais e internacionais.

Defensoria Pública da União.

3. Representante: Portal Turismo e Serviços Eireli EPP (04.595.044/0001-62).

13.1. Ministros presentes: José Mucio Monteiro (Presidente), Walton Alencar Rodrigues, Aroldo Cedraz (Relator), Ana Arraes e Bruno Dantas.
13.2. Ministros-Substitutos convocados: Marcos Bemquerer Costa, André Luís de Carvalho e Weder de Oliveira.

AROLDO CEDRAZ

Trata-se de Representação com pedido de medida cautelar, formulada pela licitante Portal Turismo e Serviços Eireli EPP, inabilitada no âmbito do Pregão Eletrônico 83/2018, promovido pela Defensoria Pública da União, tendo como objeto a contratação de empresa especializada na prestação de serviços de agenciamento de viagens, com valor adjudicado totalizando R$ 2.640.000,00.
2.	Por meio da instrução inicial de admissibilidade (peça 10) , o auditor da Secretaria de Controle Externo de Aquisições Logísticas propõe, em síntese, o conhecimento da Representação para, no mérito, considerá-la improcedente, com indeferimento do pedido de concessão de medida cautelar e posterior arquivamento do processo, nos termos parcialmente transcritos a seguir: 
 “1. O representante alega, em suma, que foi inabilitado em pregão eletrônico realizado pela Defensoria Pública da União sob o fundamento de haver sido penalizado, outrora, com a sanção de suspensão, prescrita no art. 87, III, da Lei 8.666/1993, quando da realização de certame pela Justiça Federal de Primeira Instância de São Paulo, o que se revela ilegal e contrário à jurisprudência do próprio Tribunal de Contas da União (Acórdão 9793/2018-TCU-Segunda Câmara) , segundo a qual a penalidade de suspensão deve ficar adstrita ao órgão ou entidade que realizou o respectivo certame.
 (...) 
2. Presentes todos os requisitos de admissibilidade constantes no art. 113, § 1º, da Lei 8.666/1993, c/c os arts. 235 e 237, VIIVII, do Regimento Interno/TCU, e no art. 103, § 1º, da Resolução - TCU 259/2014, a representação deve ser conhecida.
 (...) 
3. Está configurado o pressuposto do perigo da demora em razão de que a licitação se encontra em sua fase final, com a chance de que o contrato possa ser assinado a qualquer momento, com evidente dificuldade de reversão, caso, no mérito, seja deferido o pedido constante da presente representação.
 (...) 
4. Está afastado o pressuposto do perigo da demora reverso pois, muito embora o serviço objeto da licitação seja necessário ao funcionamento da DPU, as informações constantes dos autos não são suficientes para se afirmar que o atual contrato de serviços de agenciamento de viagens não esteja mais vigente ou que careça de vigência de maior prazo.
 (...) 
5. Está afastado o pressuposto da plausibilidade jurídica uma vez que não há grave risco de lesão ao erário que motive este Tribunal a suspender licitação baseado em pressuposto de prejuízo à competitividade, sendo que a ata do pregão eletrônico contém informação no sentido de que a concorrência foi satisfatória, pois, do certame, participaram nove licitantes, número esse que pode ser considerado suficiente para garantir a devida e esperada disputa entre os participantes, com evidente vantajosidade em prol da administração pública. 
6. A inabilitação do representante com fundamento no seu impedimento de licitar com a Administração como um todo, ao invés de ter sido restrita ao órgão aplicador da medida, em que possa haver ferido direito subjetivo, configura interesse particular do próprio licitante, tendo em vista que, em termos concorrenciais, a Administração Pública não foi prejudicada. 
7. Em síntese, o exame mais aprofundado dos documentos juntados aos autos, bem como da ata do pregão eletrônico, permite concluir que não há possibilidade de grave risco de lesão ao erário no caso vertente.
8. Portanto, havendo restado configurada lesão a direito subjetivo, cabe ao representante, caso queira, deduzir sua pretensão, via judicial, em ação privada.
 (...) 
9. Não haverá impacto no órgão, tendo em vista que o pregão eletrônico não foi suspenso e, sendo assim, a licitação tende a prosseguir sem intercorrência.
 (...) 
10. Em virtude do exposto, propõe-se: 
10.1 conhecer da representação, satisfeitos os requisitos de admissibilidade constantes no art. 113, § 1º, da Lei 8.666/1993, c/c os arts. 235 e 237, VIIVII, do Regimento Interno/TCU, e no art. 103, § 1º, da Resolução - TCU 259/2014; 
10.2 indeferir o pedido de concessão de medida cautelar formulado pelo representante, tendo em vista a inexistência dos elementos necessários para sua adoção; 
10.3 considerar improcedente a representação formulada pela empresa Portal Turismo e Serviços EIRELI (CNPJ 04.595.044/0001-62) ; 
10.4. informar à Defensoria Pública da União (DPU) e ao representante que o conteúdo da deliberação que vier a ser proferida poderá ser consultado no endereço www.tcu.gov.br/acordaos; e 
10.5. arquivar os presentes autos, nos termos do art. 250, I, do Regimento Interno deste Tribunal.”
3.	O escalão dirigente da Selog manifestou concordância parcial com a proposta de encaminhamento, pela negativa de concessão da cautelar e pelo arquivamento do processo, consoante o despacho a seguir (peças 11-12) :
“1. Aquiesço parcialmente à proposta de encaminhamento alvitrada pelo auditor na instrução precedente.
2. Antes, porém, convém esclarecer que, embora o Representante tenha tratado de duas licitações, uma ocorrida na DPU e outra no Tribunal Regional Eleitoral de Goiás (TRE/GO) , a presente instrução versou exclusivamente sobre o Pregão Eletrônico 83/2018, da DPU.
2.1. Isso se justifica diante da competência das secretarias de controle externo no TCU, acarretando que os questionamentos referentes ao pregão promovido pelo TRE/GO estão sendo tratados pela Secex/GO, no âmbito do TC Processo 042.065/2018-6.
3. Outro ponto a ser ressaltado é que, conquanto a DPU tenha inabilitado o Representante diante da sanção de suspensão do direito de participar de licitações e impedimento de contratar com a Administração (art. 87, III, da Lei 8.666/1993) , aplicada ao Representante pela Justiça Federal de Primeira Instância de São Paulo, em afronta ao entendimento do TCU de que a abrangência dessa penalidade se restringe ao órgão/entidade sancionadora, o certame em apreço apresenta as seguintes peculiaridades:
a)	participação de dez licitantes (peça 7) , a demonstrar ter havido competição na licitação;
b)	diferença entre a proposta global do Representante (R$ 2.639.979,00) e da licitante Agência Aerotur Ltda. - CNPJ 08.030.124/0001-21 (R$ 2.640.000,00 – peça 8) é irrisória; e
c)	economia de 4,91% entre o valor da Aerotur Ltda. e do valor estimado pelo órgão (R$ 2.769.600,00) .
3.1. Assim, diante desse cenário, e considerando a jurisprudência do TCU de que um certame licitatório não deve ser invalidado quando requisito de habilitação indevido não comprometeu comprovadamente a execução e os resultados da licitação e quando a repetição do procedimento puder acarretar custos superiores aos possíveis benefícios (Acórdão 1908/2008-TCU-Plenário – Ministro Relator Aroldo Cedraz, e 1.457/2014-TCU-Plenário – Ministro Relator Augusto Sherman) ,
	considerando a divergência de entendimento dessa Corte de Contas com daquele defendido pelo Superior Tribunal de Justiça (vide peça 5) que embasaram a inabilitação da empresa representante, e
	tendo em vista que os custos para continuidade deste processo e possível retorno do pregão em comento (que já foi homologado – peça 8) à fase de análise de propostas não atende ao interesse público (Acórdão 1457/2014-TCU-Plenário – Ministro Relator Augusto Sherman, e 2.004/2018-TCU-1ª Câmara – Ministro Relator Walton Alencar) , 
	conclui-se a existência apenas de interesses meramente privados nas alegações do Representante (Acórdão 5431/2017-TCU-Segunda Câmara – Ministra Relatora Ana Arraes, 9.991/2017-TCU-1ª Câmara – Ministro Relator Marcos Bemquerer, 2.382/2017-TCU-Plenário – Ministro Relator José Múcio e 3.039/2018-TCU-Plenário – Ministro Relator José Múcio) .
3.2.	Entretanto – essa é uma das minhas divergências com a instrução que antecede a esse pronunciamento -, a inabilitação do Representante vai de encontro ao entendimento do TCU sobre o tema. Essa Corte Federal de Contas possui forte jurisprudência no sentido de que a sanção prevista no inciso III do art. 87 da Lei 8.666/1993 produz efeitos apenas no âmbito do órgão ou entidade que a aplicou (Acórdão 3243/2012-TCU-Plenário – Ministro Relator Ubiratan Aguiar, 3.439/2012-TCU-Plenário – Ministro Relator Valmir Campelo, 2.242/2013-TCU-Plenário – Ministro Relator José Múcio, 3.645/2013-TCU-Plenário – Ministro Relator José Múcio, 504/2015-TCU-Plenário – Ministro Relator Weder de Oliveira, e 1764/2017-TCU-Plenário – Ministro Relator Vital do Rego) .
3.3.	Dessa forma, mister se faz que seja dada ciência dessa falha à DPU.
4.	Diante de todo o exposto, propõe-se:
a)	conhecer da representação, satisfeitos os requisitos de admissibilidade constantes no art. 113, § 1º, da Lei 8.666/1993, c/c os arts. 235 e 237, VII, do Regimento Interno/TCU, e no art. 103, § 1º, da Resolução - TCU 259/2014;
b)	indeferir o pedido de concessão de medida cautelar formulado pelo Representante, tendo em vista a inexistência dos elementos necessários para sua adoção;
c)	considerar parcialmente procedente a representação formulada;
d)	dar ciência à Defensoria Pública da União, com fundamento no art. 7º da Resolução – TCU 265/2014, para que sejam adotadas medidas internas com vistas à prevenção de ocorrência de outras semelhantes, acerca da inabilitação indevida, no Pregão Eletrônico 83/2018, da licitante Portal Turismo e Serviços EIRELI, em desconformidade com a legislação em vigor, presente o entendimento prevalente neste Tribunal, explicitado por meio dos Acórdãos 3.243/2012, 3.439/2012, 2.242/2013, 3.645/2013, 504/2015 e 1.764/2017, de que a suspensão do direito de licitar prevista no inc. III do art. 87 da Lei 8.666/1993 produz efeitos apenas em relação ao órgão ou entidade contratante que aplicou a penalidade;
e)	informar à Defensoria Pública da União e ao Representante que o conteúdo da deliberação que vier a ser proferida poderá ser consultado no endereço www.tcu.gov.br/acordaos; e
f)	arquivar os presentes autos, nos termos do art. 250, I, do Regimento Interno deste Tribunal.”
	É o Relatório.

Alexandre Schubert Curvelo (OAB/RS 62.733) e Rodrigo Führ de Oliveira (OAB/RS 102.081).

Não atuou.

REPRESENTAÇÃO. SUPOSTAS IRREGULARIDADES EM PROCEDIMENTO LICITATÓRIO. CONHECIMENTO. PEDIDO DE MEDIDA CAUTELAR. PROCEDÊNCIA PARCIAL. AUSÊNCIA DE PRESSUPOSTOS. INDEFERIMENTO. CIÊNCIA. ARQUIVAMENTO.

REPRESENTAÇÃO (REPR)

Secretaria de Controle Externo de Aquisições Logísticas (Selog).

A Representação formulada pela empresa Portal Turismo e Serviços Eireli EPP, com pedido de concessão de medida cautelar, na qual foram noticiadas supostas irregularidades no Pregão Eletrônico 83/2018, da Defensoria Pública da União - DPU, tendo como objeto a contratação de empresa especializada para a prestação de serviços de agenciamento de viagens, deve ser conhecida, uma vez preenchidos os requisitos de admissibilidade aplicáveis à espécie.
2.	O auditor da Selog examinou detidamente a documentação relativa ao certame, em cotejo com as alegações da representante, e concluiu pela improcedência da representação e negativa da medida cautelar, com posterior arquivamento do processo, tendo em vista a inexistência dos pressupostos necessários ao atendimento do pleito.
3.	Por outro lado, o Diretor da unidade técnica especializada manifestou concordância parcial com a proposta de mérito, divergindo apenas quanto ao juízo sobre o procedimento da DPU ao inabilitar a representante em face de sanção pretérita de suspensão do direito de participar de licitações e de impedimento de contratar com a Administração (art. 87, inciso III, da Lei 8.666/1993) , aplicada por outro órgão promotor, em afronta ao entendimento do TCU de que a abrangência dessa penalidade se restringe ao órgão/entidade sancionadora.
4.	O escalão dirigente da Selog concluiu, então, que houve falha no procedimento de inabilitação, porém sem o condão de autorizar a intervenção do TCU no certame já homologado, pois o possível retorno de fase na licitação não atenderia o interesse público, eis que os custos de continuidade da representação certamente ultrapassariam qualquer economia possível de ser alcançada, sopesando que restou demonstrado ter havido competição (10 licitantes) ; economia de 4,91 % entre o valor adjudicado e o estimado pelo órgão; e que a diferença entre a proposta da representante e da adjudicada é irrisória (R$ 2.639.979,00 ante R$ 2.640.000,00, totalizando R$ 21,00) .
5.	Nesse contexto, verifico que as alegações da representante foram devidamente abordadas pela unidade instrutiva, concluindo-se por remanescerem apenas interesses meramente privados nas alegações da representante.
6.	Assim, acolho a manifestação do Diretor da Selog, cujos fundamentos incorporo às minhas razões de decidir, devendo ser considerada parcialmente procedente a representação, sem a concessão da medida cautelar pleiteada, tendo em vista a ausência de parte dos pressupostos para a sua adoção, e com o endereçamento de esclarecimento à Defensoria Pública da União para evitar ocorrências da espécie em certames vindouros, como adequadamente lançado no despacho (ao arrimo da jurisprudência do Tribuna) , e posterior arquivamento do processo, após as devidas comunicações.
	Ante o exposto, VOTO porque o Tribunal adote o Acórdão que ora submeto à consideração do Plenário.
	Sala das Sessões Ministro Luciano Brandão Alves de Souza, em 13 de fevereiro de 2019.
AROLDO CEDRAZ
Relator